臺灣臺北地方法院民事判決　　　　　　　96年度訴字第5224號
原　　　告　丁○○
即反訴被告
訴訟代理人　黃坤鍵律師
　　　　　　徐志明律師
被　　　告　甲○○○
即反訴原告
訴訟代理人　陳志忠律師
上列當事人間請求債務不履行損害賠償等事件，本院於民國96年
11月19日言詞辯論終結，判決如下：
    主      文
原告之訴及假執行之聲請均駁回。
訴訟費用由原告負擔。
反訴被告應給付反訴原告新台幣壹仟佰萬元，及自民國九十六
年一月六日起至清償日止，按年息百分之五計算之利息，並自民
國九十六年一月六日起至清償日止，按每日新台幣壹仟柒佰捌拾
壹元計算之違約金。
反訴原告其餘之訴駁回。
反訴訴訟費用由反訴被告負擔百分之七十八，餘由反訴原告負擔
。
反訴原告以新臺幣肆佰拾萬元為反訴被告供擔保後，得假執
行；但反訴被告如以新臺幣壹仟佰萬元為反訴原告預供擔保後
，得免為假執行。
反訴原告其餘假執行之聲請駁回。
    事實及理由
壹、本訴部分：
一、原告起訴主張略以：伊經由訴外人永慶房屋仲介股份有限公
    司（以下稱永慶房屋公司）之仲介，於民國95年9 月29日向
    被告購買其所有門牌號碼台北市○○○路○ 段12巷1 號之房
    屋（以下稱系爭房屋），約定價金為新台幣（下同）2,700
    萬元，並簽有不動產買賣契約書（以下稱系爭契約）。伊於
    簽約前即言明購屋係為自住，被告及相關房仲人員均知之甚
    詳，因系爭房屋當時仍由承租人占有中，兩造乃約定被告須
    負責於95年12月31日前使承租人提前搬遷，而伊已按期交付
    購屋款項達1,400 萬元，且將過戶必要文件交予被告指定之
    代書，尾款亦已辦理銀行代償手續，詎被告嗣後竟否認系爭
    契約中所約定之事項，表示從未承諾使承租人提前搬遷，至
    今未與承租人達成搬遷之合意，顯已構成違約事由，依系爭
    契約第13條第3 項規定，被告自應賠償伊已給付之買賣價款
    以每日千分之1 計算之違約金，自96年1 月1 日起至96年3
    月31日止共90天，總計為126 萬元，爰依法提起本件訴訟等
    語。並聲明：1.被告應給付原告126 萬元，並自96年1 月1
    日起至清償之日止，按年息5%計算之利息。2.願供擔保，請
    准宣告假執行。
二、被告則略以：
（一）伊於委由訴外人永慶房屋公司出售系爭房屋之始即言明系
      爭房屋現由承租人占有中，租期至98年12月19日止，並載
      明於買賣契約所附之「標的物現況說明書」。原告明知系
      爭房屋現況並同意以原條件承受租賃契約關係以代房屋之
      交付，兩造於95年11月7 日所增訂之新增條款僅為約明日
      期，並未變更系爭契約之任何約定，依約原告依原條件與
      承租人完成換約手續以代交屋之日期，至遲不得逾95年12
      月31日。詎原告於辦理系爭房屋過戶期間，竟曲解事實，
      改稱兩造合意伊須於95年12月31日前使承租人搬遷而將系
      爭房屋騰空交付，伊除以存證信函駁斥外，並於96年1 月
      3 日催告原告於96年1 月5 日前往永慶房屋公司大安店與
      承租人辦理換約以代交屋，惟原告均未置理。
（二）系爭房屋已於95年12月22日移轉登記予原告，伊並已通知
      原告應依約辦理換約手續以代交屋，伊已依系爭契約之約
      定盡出賣人責任，未能完成交屋實因原告之過失所致，伊
      並無任何違約責任等語，資為抗辯。並聲明：原告之訴駁
      回。
三、兩造不爭執事項：
（一）原告於95年9 月29日與被告簽訂系爭契約，購買被告所有
      之系爭房屋，約定價金為2,700 萬元，兩造嗣於95年11月
      7 日在系爭契約上加註新增條款。
（二）系爭房屋於簽約時尚由承租人占有中，租期至98年12月19
      日止，此為原告所知悉。
（三）被告曾於96年1 月3 日發函催告原告於96年1 月5 日前往
      永慶房屋公司大安店與承租人辦理換約手續。
（四）系爭房屋於95年12月22日移轉登記予原告。
四、本件之爭點為：兩造間於系爭契約所約定之「交屋」，其真
    意為何？被告是否有違約情事而應賠償原告違約金？茲分述
    如下：
（一）關於本件系爭契約所約定「交屋」，其真意為何之部分：
    1.按解釋意思表示，應探求當事人之真意，不得拘泥於所用
      之辭句，民法第98條定有明文。又解釋當事人所立書據之
      真意，以當時之事實及其他一切證據資料為其判斷之標準
      ，不能拘泥字面或截取書據中一二語，任意推解致失真意
      ，此有最高法院19年上字第28號判例意旨可資參照。
    2.原告主張其購買系爭房屋時即言明係為自用乙節，此固經
      證人即仲介系爭房屋買賣事宜之永慶房屋股份有限公司營
      業員乙○○、經辦代書戊○○證述明確，惟兩造於簽訂系
      爭契約時，於第18條第2 項載明：「甲（即原告）乙（即
      被告）雙方確認，本案現況有租賃情事，租賃契約詳如附
      件，甲方同意現況承接，乙方應於過戶後代償前協同甲方
      依原條件與承租方完成換約手續，…」（見本院卷第14
      頁），顯見原告與被告簽訂系爭契約時，即知悉系爭房屋
      尚有租賃關係存在之事，且同意依原條件與承租人完成換
      約手續，自難因原告購買系爭房屋之目的係為自用，即認
      被告確因此而同意於95年12月31日前使承租人搬遷而將系
      爭房屋騰空交付予原告。
    3.證人戊○○證稱：95年11月7 日是完稅的日期，當時買賣
      雙方對於系爭房屋原先的承租人何時要騰空遷讓房屋這一
      點有爭執，買方認為交屋時，承租方就應該騰空，但是當
      初簽約時，買方同意要承接這份租約，在簽約時，因賣方
      說他已經跟承租人簽訂租約，不願意切結承諾說一定可以
      提早讓承租人搬遷，後來買方以口頭向賣方要求幫他去跟
      承租人講講看，賣方說我儘量但不保證，簽完後就由仲介
      跟兩方去與承租人協調，但承租人不願意提早搬遷，後來
      因為雙方對於所謂的交屋是否一定要承租人騰空這一點有
      爭議，但是因為稅單都下來，如果在12月20號前不辦理過
      戶，會有滯納金的問題，所以建議雙方先辦過戶，承租方
      是否搬遷的問題再協調，雙方同意了，所以在完稅的時候
      ，就在系爭契約書上面加了新增條款這1 條，因為怕交屋
      遙遙無期，所以註明最晚不得逾95年12月31日，當時雙方
      面對於所謂的交屋，是否包括承租人要提早搬遷這一點，
      並沒有達成共識等語（見本院卷第105 頁反面、第106 頁
      正面），證人乙○○證稱：在簽約之前買方有提到說系爭
      房屋是原告退休後要作為自用，但退休時間不確定，所以
      希望租約可以提前終止，請屋主去幫忙協調，但沒有強調
      租約不能提前終止就不買，後來協調的結果，承租人不願
      意提前終止；95年11月7 日增訂新增條款當時伊有在場，
      聽到雙方的意思所指交屋是指產權移轉跟賣方拿走屋款，
      因為我們公司有規定買方所交付的屋款，要存在銀行的履
      約保證專戶，賣方一毛都拿不走，要到交屋時才能交給賣
      方等語（見本院卷第80頁反面至第82頁正面），是依證人
      戊○○、乙○○之證詞，兩造於95年11月7 日在系爭契約
      上增列新增條款時，對於所謂「交屋」是否包括承租人要
      提早搬遷乙節，並未達成共識，且衡諸常情，兩造與承租
      人協調後，承租人既已表明不願提前終止租約，被告應無
      於95年11月7 日增訂新增修款時，同意於95年12月31日前
      使承租人提前搬遷之理，且若95年11月7 日增列新增條款
      所謂之「交屋」，係指被告應於95年12月31日前使承租人
      提前搬遷而將系爭房屋騰空交付予原告，則系爭契約第18
      條第2 項關於原告同意依原條件與承租人完成換約手續之
      約定即應予以刪除，否則即生矛盾，惟兩造於95年11月7
      日在系爭契約上增訂新增條款時，卻未一併將第18條第2
      項之約定刪除，實與常情有違。至證人即原告之夫丙○○
      雖證稱：當初簽訂買賣合約時，仲介有說3 個月內可以交
      屋云云，然若簽約之時被告確同意於3 個月內使承租人提
      前搬遷而將系爭房屋騰空交付，兩造實無於第18條第2 項
      約定原告願依原條件承接租約之理，是證人丙○○之證詞
      尚難採信。
（二）綜上所述，本件依證人戊○○、乙○○之證詞及系爭契約
      之記載，兩造於95年11月7 日在系爭契約上增列新增條款
      時，對於所謂「交屋」是否包括承租人要提早搬遷乙節，
      並未達成合意，則自應適用該契約第18條第2 項之約定，
      即所謂之「交屋」，應係指被告應協同原告依原條件與承
      租人完成換約手續，非指被告應於95年12月31日前使承租
      人提前搬遷而將系爭房屋騰空交付予原告，則原告主張被
      告未於95年12月31日前使承租人提前搬遷而將系爭房屋騰
      空交付，故有違約情事，即屬無據。從而，原告依系爭契
      約第13條第3 項之約定，請求被告給付自96年1 月1 日起
      至同年3 月31日止、依原告已給付之價款1,400 萬元、以
      每日千分之1 計算之違約金共1,260,000 元，為無理由，
      應予駁回。原告之訴既經駁回，其假執行之聲請已失所附
      麗，應併予駁回。
貳、反訴部分：
一、反訴原告起訴主張略以：伊於委由永慶房屋公司出售系爭房
    屋時即言明該屋現由承租人占有中，租期至98年12月19日止
    ，反訴被告明知房屋現況並同意以原條件承受租賃契約關係
    以代房屋之交付，詎伊將系爭房屋移轉登記予反訴被告，並
    於96年1 月3 日催告其於96年1 月5 日至永慶房屋公司大安
    店與承租人辦理換約以代交屋，反訴被告均未置理，亦未依
    約給付尾款1,300 萬元，是反訴被告應依系爭契約給付尾款
    1,300 萬元予伊及依系爭契約第13條第2 項負違約責任，賠
    償伊本件已給付之買賣價款1,400 萬元以每日千分之1 計算
    之違約金，爰依系爭契約第5 條及第13條第2 項之約定提起
    本件訴訟等語。並聲明：1.反訴被告應給付反訴原告1,300
    萬元及自96年1 月6 日起至清償日止，按年息5%計算之利息
    ，並自96年1 月6 日起至清償之日止，按每日14,000元計算
    之違約金。2.願供擔保，請准宣告假執行。
二、反訴被告則略以：
（一）依系爭契約反訴原告應於95年12月31日前系爭房屋騰空交
      付予伊，惟經伊於95年12月11日催告後，迄今仍無法交付
      系爭房屋，伊自得依民法第264 條規定行使同時履行抗辯
      權而拒絕給付尾款。
（二）退萬步言，縱認反訴原告毋庸騰空交付系爭房屋，而認伊
      須負給付遲延責任，因反訴原告仍得依原租約向承租人收
      取租金，並無損失，且系爭房屋每月租金不過6 萬元，違
      約金竟高達每日14,000元，比例上顯屬過高，依民法第25
      2 條規定應得酌減等語，資為抗辯。並聲明：1.反訴原告
      之訴駁回。2.如受不利益判決，願供擔保請准宣告免為假
      執行。
三、本件反訴部分之爭點為：反訴被告得否主張同時履行抗辯而
    拒絕給付尾款？本件違約金之約定是否偏高而應予酌減？茲
    分述如下：
（一）按所謂同時履行抗辯權，係指雙務契約之雙方當事人因互
      負債務，一方當事人於他方未為對待給付以前，得拒絕自
      己之給付之權利。故他方當事人已為對待給付，或為給付
      之提出，即無同時履行抗辯權可資行使（參照最高法院75
      年度台上字第2674號判決意旨）。本件兩造間就系爭契約
      所約定之「交屋」係指反訴原告應協同反訴被告依原條件
      與承租人完成換約手續，非指反訴原告應於95年12月31日
      前使承租人提前搬遷而將系爭房屋騰空交付，業如前述，
      而反訴原告既已催告反訴被告於96年1 月5 日至永慶房屋
      公司大安店與承租人辦理換約以代交屋，可認反訴原告已
      依系爭契約提出給付，揆諸前開說明，反訴被告自不得行
      使同時履行抗辯權而拒絕給付，是反訴原告依約請求反訴
      被告給付尾款1,300萬元，於法即屬有據。
（二）又給付有確定期限者，債務人自期限屆滿時起，負遲延責
      任，民法第229 條第1 項定有明文。本件依系爭契約第6
      條第2 項、第8 條第3 項之約定，買賣尾款之交付應與交
      屋同時辦理，而兩造既於95年11月7 日新增條款內約明交
      屋日期至遲不得逾95年12月31日，反訴原告復以存證信函
      通知反訴被告於96年1 月5 日至永慶房屋公司大安店與承
      租人辦理換約手續，則反訴被告即應於當日辦理換約手續
      並交付尾款，反訴被告既未履行，自應負遲延責任，是反
      訴原告請求反訴被告給付自96年1 月6 日起至清償日止按
      年息5%計算之利息，即屬有據。
（三）本件系爭契約第13條第2 項固載明若反訴被告遲延給付購
      屋款，應賠償反訴原告自應付之日起，按已給付買賣價款
      每日千分之1 計算之違約金至反訴被告完全給付時為止，
      惟按約定之違約金過高者，法院得酌減至相當之數額，民
      法第252 條定有明文，又違約金是否過高，應就債務人若
      能如期履行債務時，債權人可得享受之一切利益及就一般
      客觀事實、社會經濟狀況及當事人所受損害情形，以為酌
      定之標準。本件於反訴被告依原條件與承租人完成換約手
      續前，反訴原告仍得依原租約收取每月租金60,000元，並
      未受有過大之損失，復查我國金融機構近年來存、放款利
      率低靡之情況，本院認反訴原告請求依本件已給付之買賣
      價款以每日千分之1 計算之違約金，每月即高達約42萬元
      ，顯屬過高，依民法第203 條之規定，按週年利率5%計算
      若反訴被告能如期履行債務時，反訴原告可得享受之利益
      ，即為已足，依此每日為1,781元（計算式：13,000,000
      ×5%÷365 ＝1,781 ，元以下4 捨5 入），逾此部分之請
      求則屬無據。
四、綜上所述，反訴原告依系爭契約等法律關係，請求反訴被告
    給付13,000,000元，及自96年1 月6 日起至清償日止，按年
    息5%計算之利息，並自96年1 月6 日起至清償日止，按每日
    1,781 元計算之違約金，為有理由，應予准許。逾此部分之
    請求，為無理由，應予駁回。
五、反訴原告、反訴被告陳明願供擔保，請准宣告假執行及免為
    假執行，就反訴原告勝訴部分經核均無不合，爰分別酌定相
    當擔保金額，予以准許。至反訴原告敗訴部分，其假執行之
    聲請即失所據，應併予駁回
、本件為判決基礎之事證已明，兩造所為之其他主張、陳述並
    所提之證據，經審酌後，認均與本件之結論無礙，不再一一
    論述，併予敘明。
肆、訴訟費用負擔之依據：民事訴訟法第78條、第79條。
中　　華　　民　　國　　96　　年　　11　　月　　30　　日
                  民事第一庭法　官　蔡和憲
以上正本係照原本作成。
如對本判決上訴，須於判決送達後20日內向本院提出上訴狀。
中　　華　　民　　國　　96　　年　　11　　月　　30　　日
                            書記官  吳文雄
